【裁判字號】    97,訴,823
【裁判日期】    970826
【裁判案由】    確認通行權存在
【裁判全文】
臺灣臺中地方法院民事判決               97年度訴字第823號
原      告  乙○○
訴訟代理人  賈俊益律師
複  代理人  甲○○
被      告  張英祥即祭祀公業張七穆管理人
上列當事人間確認通行權存在事件，本院於民國97年8月12日言
詞辯論終結，判決如下：
    主  文
確認原告就被告祭祀公業張七穆所有坐落台中市西屯區○○○段
764-2地號土地內如附圖所示B、C部分（面積共19平方公尺）之
通行權存在。
被告祭祀公業張七穆應將如附圖B部分內之地上物即鐵皮圍籬拆
除，並應容忍原告在前項有通行權之土地通行，不得設置地上物
或為任何妨害原告通行之行為。
訴訟費用由被告負擔。
    事  實  及  理  由
壹、原告方面：
一、訴之聲明：
  (一)確認原告就被告祭祀公業張七穆所有坐落台中市西屯區○○
    ○段764-2地號土地內如附圖所示B、C部分（面積共19平方
    公尺）之通行權存在。
  (二)被告祭祀公業張七穆應將附圖B部分內之地上物即鐵皮圍籬
    拆除，被告並應容忍原告在前項有通行權之土地通行，不得
    設置地上物或為任何妨害原告通行之行為。
  (三)訴訟費用由被告負擔。
二、原告主張略以：
  (一)緣坐落台中市西屯區○○○段762、762 -1地號土地原為訴
    外人江林素娥所有，而該土地正前方之同段764-2地號土地
    （下稱系爭土地）則為被告所有。訴外人江林素娥係於民國
    63年間於其所有之762、762-1地號土地上興建門牌號碼為台
    中市西屯區福上巷210號之房屋（即台中市西屯區○○○段
    169建號建物），63 年4月完成建物所有權第一次登記，並
    於64年10月17日將房地出售予原告，原告於65年1月9日辦理
    移轉登記完畢。是以，原告自65年1月9日起即為該房屋之所
    有權人，且皆靠系爭土地通往福上巷，此亦為原告房屋之唯
    一出路。詎料，被告於97年2月發函通知原告，就通行系爭
    土地須給付高額、顯不相當之租金，遭原告拒絕後，被告遂
    雇工於系爭土地如附圖所示B部分搭蓋鐵皮圍籬，阻擋原告
    大門約三分之二出口，妨害原告通行。原告之房屋為坐北朝
    南之方向，大門口處正對系爭土地，只有透過系爭土地原告
    方能通往台中市福上巷，此亦為原告之唯一出路，今遭被告
    以鐵皮圍籬阻擋大門三分之二，僅能容身而過，顯見原告之
    房地對外聯絡相當不便，又原告土地地目為「建」，其上已
    有建築物存在，考量建地、建物之使用不單在使人能夠居住
    而已，尚包含在房地內放置機車、汽車、家具櫥櫃等等私人
    財產，此亦是在社會上一般家庭生活常態，而要能為上開利
    用，應當要有相對應大小之出入，並非僅能容一人出入之路
    徑，從而，如附圖所示B、C部分土地應為原告所得通行之範
    圍。原告依據民法第787條第1項規定，訴請判決如訴之聲明
    所示等語。
貳、被告部分：
一、答辯聲明：
  (一)原告之訴駁回。
  (二)訴訟費用由原告負擔。
二、被告答辯略以：原告於97年2月2日上午11時許，於系爭土地
    處所自承其每月以數仟元代價支付租金予同段764-4地號土
    地地主，且其房舍出入之大門鄰接764-4地號土地，可連接
    至福上巷，並無不能通行之情形，原告房舍前側臨系爭土地
    部分為固定式落地鋁窗，並不能開啟自由進出，故無須使用
    系爭土地至明。況原告引用民法第787條第1項規定，原告應
    支付償金始有通行權利存在，惟原告使用系爭土地多年，均
    未見其支付償金予被告，是原告主張就系爭土地有通行權云
    云，洵無理由。
參、本院協同兩造整理爭點，結果如下：
一、兩造不爭執事項：
  (一)坐落台中市西屯區○○○段762、762-1地號土地及其上同段
    169建號建物（門牌號碼：福上巷210號）為原告所有，同段
    764-2地號土地為被告所有。
  (二)764-2地號土地使用分區○○道路用地」，但非屬「既成道
    路」。
  (三)原告所有之上開房地欲聯絡福上巷，除通過764-2、764-4
    地號土地之外，別無其他出入管道。
  (四)被告在764-2地號土地如附圖所示B部分面積15平方公尺上，
    搭建鐵皮圍籬。
二、兩造爭執事項(要點)在於：
  (一)原告就被告所有764-2地號土地如附圖所示B、C部分是否具
    有通行權存在？
  (二)被告應否將如附圖所示B部分土地上之鐵皮圍籬拆除，並容
    忍原告通行如附圖所示B、C部分土地？
肆、法院之判斷：
一、按確認法律關係之訴，非原告有即受確認判決之法律上利益
    者，不得提起之，民事訴訟法第247條第1項前段定有明文。
    所謂即受確認判決之法律上利益，係指法律關係之存在與否
    不明確，致原告在私法上之地位有受侵害之危險，而此危險
    得以對於被告之確認判決除去之者而言（最高法院52年臺上
    字第1922號判例意旨參照）。本件原告主張就系爭土地如附
    圖所示B、C部分有通行權，惟為被告所否認，則原告主張其
    有通行權之法律關係存在，即不明確，致原告私法上之地位
    有受侵害之危險，且此項不明確得以確認判決予以排除，是
    原告提起本件訴訟確認通行權存在，應有確認利益，合先敘
    明。
二、次按土地因與公路無適宜之聯絡，致不能為通常使用者，土
    地所有人得通行周圍地以至公路。有通行權人，應於通行必
    要之範圍內，擇其周圍地損害最少之處所及方法為之，亦為
    民法第787條第1項前段、第2項所明定。而土地是否不能為
    通常使用，應斟酌土地之形狀、面積、位置及用途定之（最
    高法院81年台上字第2453號判決意旨參照）。又妨阻土地與
    公路適宜之聯絡，致不能為通常之使用者，土地所有人得請
    求除去之（最高法院88年台上字第2864號判決意旨參照）。
    經查：
  (一)原告主張坐落台中市西屯區○○○段762、762-1地號土地及
    其上同段169建號建物（門牌號碼：福上巷210號）為原告所
    有，系爭土地為被告所有，原告所有之上開房地欲聯絡福上
    巷，除通過系爭土地及同段764-4地號土地之外，別無其他
    出入管道，被告在系爭土地如附圖所示B部分搭建鐵皮圍籬
    等情，業據提出土地登記簿謄本3份、建物登記謄本1份、地
    籍圖謄本1份及現場照片7張在卷可稽，且被告所不爭，並經
    本院於97年6月11日會同台中市中興地政事務所測量人員勘
    驗現場，製有土地複丈成果圖（如附圖）附卷可稽，自堪信
    為真實。依卷內之地籍圖、現場照片及土地複丈成果圖顯示
    ，原告所有762、762-1地號土地之四周，均為他人之土地，
    堪認原告之土地為「袋地」，且其中相鄰之東、西、北三面
    均有他人之建物，僅南向尚有空地可供通行。是原告所有房
    地欲聯絡福上巷之道路，顯須經過系爭土地及764-4地號土
    地，故原告主張其需通行被告所有系爭土地如附圖所示B、C
    部分，洵屬有據。
  (二)被告雖辯稱：原告於97年2月2日上午11時許，自承其以每月
    數仟元代價支付租金予同段764-4地號土地地主，且其房舍
    出入之大門鄰接764-4地號土地，可連接至福上巷，並無不
    能通行之情形，原告房舍前側臨系爭土地部分為固定式落地
    鋁窗，並不能開啟自由進出，故無須使用系爭土地云云。然
    查，原告所有房地欲聯絡福上巷，除通行764-4地號土地外
    ，仍有通行系爭土地如附圖所示B、C部分之必要，蓋764-4
    地號土地並為直接與福上巷相鄰，其間尚有764-1地號土地
    。若令原告捨門前之直通方向，改經過764-4、764-1地號土
    地聯絡福上巷，非僅減損房地之利用價值，且將造成法律關
    係之複雜，是被告此部分所辮，顯非可採。況系爭土地業經
    編定為「道路用地」，此有台中市政府都市發展處簡便行文
    表1份存卷可佐，被告已無法將系爭土地供作其他用途，若
    由原告支付償金以通行系爭土地如附圖所示B、C部分，對被
    告亦無損害。是原告主張其就系爭土地如附圖所示B、C部分
    面積共19平方公尺，有通行權存在，自屬有據。
  (三)又權利之行使，不得違反公共利益，或以損害他人為主要目
    的，民法第148條第1項規定甚明。被告在系爭土地如附圖所
    示B部分面積15平方公尺上，搭建鐵皮圍籬，有現場照片7張
    附卷可參，該鐵皮圍籬顯已妨阻原告土地與公路之聯絡，致
    不能為通常之使用，而對被告則無任何利益可言，堪認被告
    搭建該圍籬純以損害原告為主要目的，已違反民法第148條
    第1項之規定。從而，原告一併請求被告應將前揭土地上之
    地上物除去，亦屬有據。
三、綜上所述，原告本於民法第787條第1項袋地通行權之法律關
    係，請求確認就被告所有系爭土地內如附圖所示B、C部分，
    面積共19平方公尺之通行權存在，及被告應將系爭土地如附
    圖B部分內之地上物即鐵皮圍籬拆除，並應容忍原告在前項
    有通行權之土地通行，不得設置地上物或為任何妨害原告通
    行之行為，均為有理由，應予准許。
四、末按依民法第787條第1項後段規定，有通行權者，對於通行
    地因此所受之損害，雖應支付償金，惟「償金」係指補償土
    地所有權人不能使用土地之損害，必於有通行權者，行使其
    通行權後，始有是項損害之發生，與通行權無對價關係（最
    高法院86年台上字第3265號、76年台上字第2646 號判決意
    旨參照）。被告雖抗辯依民法第787條第1項後段規定原告應
    支付償金云云，惟揆諸前揭說明，通行權輿償金二者間既無
    同時履行抗辯之問題，被告此項抗辯，自不影響本院就原告
    通行權存在與否之認定，附此敘明。
伍、據上論結，原告之訴為有理由，依民事訴訟法第78條，判決
    如主文。
中    華    民    國    97    年    8     月    26    日
                  民事第四庭    法  官  陳文燦
正本係照原本作成。
如對本判決上訴，須於判決送達後20日內向本院提出上訴狀。
中    華    民    國    97    年    8     月    26    日
                                書記官  鄭淑英


司法院資訊處製作；財團法人民間司法改革基金會備份。
